臺灣板橋地方法院民事判決　　　　　　　　94年度訴字第60號
原　　　告　乙○○
　　　　　　　　　　　號
訴訟代理人　張景源律師
被　　　告　丙○○
　　　　　　　　　　　樓應受.
　　　　　　富邦綜合證券股份有限公司
上一被告
法定代理人　甲○○
訴訟代理人　鄭惠蓉律師
　　　　　　黃韻如律師
複代理人　　陳威駿律師
　　　　　　鄭涵雲律師
上列當事人間請求侵權行為損害賠償事件，經本院於民國96年
7月19日言詞辯論終結，判決如下：
    主  文
被告應連帶返還原告如附表所示之股票。
訴訟費用由被告連帶負擔。
本判決第一項於原告以新台幣壹佰壹拾壹萬柒仟元供擔保後，得
假執行；但被告富邦綜合證券股份有限公司如以新台幣參佰參拾
伍萬貳仟玖佰柒拾伍元為原告預供擔保，得免為假執行。
    事實及理由
一、本件被告丙○○經合法通知，未於言詞辯論期日到場，核無
    民事訴訟法第386 條所列各款情形，爰依原告之聲請，由其
    一造辯論而為判決。
二、原告主張：
（一）被告丙○○係被告富邦綜合證券股份有限公司三重分公司
      （以下簡稱富邦證券公司）之營業員、理財專員，其職務
      係接受客戶委託買賣有價證券，係被告富邦證券公司之受
      僱人。原告於被告富邦證券公司開戶，長期以來即委託被
      告丙○○代為證券之買賣。孰料被告丙○○利用執行其受
      託買賣證券業務之機會，於民國93年1 月16日將原告於被
      告富邦證券公司三重分公司帳戶內如附表所示之股票，即
      台灣中小企業銀行股票（下稱台企銀股票）150 張（即15
      萬股）、國巨股份有限公司股票（下稱國巨股票）129 張
      （即12萬9,000 股）予以盜賣，並於同年2 月19日再盜賣
      原告於上開帳戶內之國巨股票168 股。被告丙○○並盜刻
      原告印章，盜領匯入原告銀行帳戶之股款新臺幣（下同）
      335 萬2,975 元，致原告受有如附表所示股票財產權之損
      害，爰依民法第184 條第1 項前段之規定請求被告丙○○
      負損害賠償責任。又被告丙○○係被告富邦證券公司之受
      僱人，被告丙○○利用其執行受託買賣證券業務之機會，
      盜賣原告股票並盜領股款，致原告受有如附表所示股票財
      產之損失，原告自得依民法第188 條第1 項之規定請求被
      告富邦證券公司與被告丙○○告負連帶賠償責任。
（二）按負損害賠償責任者，除法律另有規定或契約另有訂定外
      ，應回復他方損害發生前之原狀，民法第213 條第1 項定
      有明文，原告爰為先位聲明：1.被告應連帶返還原告如附
      表所示之股票。2.原告願供擔保，請准宣告假執行。又倘
      若不能回復原狀或回復顯有重大困難者，應以金錢賠償其
      損害，民法第215 條定有明文，爰為備位聲明：1.被告應
      連帶給付原告335 萬2,975 元，及自起訴狀繕本送達翌日
      起至清償日止，按年息百分之5 計算之利息。2.原告願供
      擔保，請准宣告假執行。
三、被告丙○○未於言詞辯論期日到場，亦未提出書狀為任何聲
    明或陳述；被告富邦證券公司則以：
（一）原告並未舉證證明被告丙○○有盜賣股票、盜領股款之侵
      權行為，而縱令被告丙○○確有盜賣原告股票及盜領股款
      等行為，亦僅為個人之不法行為，不屬於執行職務之範疇
      ，被告公司自不應負連帶損害賠償責任。且查上市櫃股票
      買賣係採款券劃撥制度，證券商應向客戶收取或支付之款
      項，均係透過客戶指定之銀行以帳簿劃撥方式直接收付。
      本件縱若被告丙○○有盜賣原告之股票，惟盜賣所得款項
      仍會依規定匯入原告銀行帳戶內，若無被告丙○○盜領銀
      行存款，原告仍可取得盜賣後之股款。故依原告之主張，
      其損失係因丙○○盜領股款所生，並非因丙○○盜賣股票
      所生，盜賣股票不當然發生銀行資金遭盜領之結果，二者
      無相當因果關係。
（二）又依「證券商負責人及人員業務人員管理規則」第3 條規
      定，營業員職務內容為從事證券受託買賣之接洽及執行，
      故被告丙○○盜領原告銀行存款行為，與執行被告公司證
      券營業員職務行為無關，而係丙○○個人不法犯罪行為，
      被告公司亦無須負民法第188 條規定連帶損害賠償責任。
      再者，被告公司一向重視內控內稽，每週都會抽查上市股
      票及上櫃股票之交易記錄各5 筆之電話下單記錄，並與客
      戶核對交易內容，以監督業務員執行職務之情況，並未發
      現丙○○有任何違背職務之行為或其他之不法行為。此外
      ，被告公司每月均製作對帳單，以郵寄或是客戶自取之方
      式向客戶報告當月證券交易之記錄，已盡監督營業員並對
      客戶報告之義務，直至93年1 月前，被告公司均係以郵寄
      方式將對帳單送交原告，因原告於93年1 月27日以原開戶
      印鑑用印於開戶批改申請書，將對帳單從郵寄之方式改為
      自取，並於對帳單客戶清冊上用印領取1 月份之證券交易
      對帳單，是被告公司已盡選任監督之義務，應可免責。而
      原告於93年1 月份已領取1 月份之交易明細表，若發現有
      股票交易異常之情事，應立即可發覺，然原告遲至93年11
      月始對被告丙○○起訴，期間並未提出任何主張，相隔10
      個月之久，顯不合理，是原告與丙○○間，是否有私人委
      任關係？顯有可疑，原告就自己所主張之損失，亦與有過
      失等語，資為抗辯。並聲明：原告之訴及假執行之聲請均
      駁回。如受不利之判決，願供擔保請准宣告免為假執行。
四、得心證之理由：
（一）原告主張被告丙○○係被告富邦證券公司之營業員，係被
      告富邦證券公司之受僱人，原告於被告富邦證券公司開戶
      ，長期以來均委託被告丙○○代為證券之買賣。詎被告丙
      ○○於93年1 月16日將原告所有之台企銀股票15萬股、國
      國巨股票12萬9,000 股予以盜賣，並於同年2 月19日再盜
      賣原告所有之國巨股票168 股，所得款項335 萬2,975 元
      並遭被告丙○○盜領之事實，業據原告提出原告於富邦證
      邦證券公司除否認原告之股票係遭盜賣及所得款項係遭盜
      領等情外，其餘均不爭執。經查：
   1.被告富邦證券公司曾於93年11月5 日對被告丙○○提出刑
     事告發，其告發狀記載略以：「..... 被告丙○○任職於
     告發人三重分公司，擔任受客戶委託買賣有價證券之營業
     員。九十三年十月二十九日其客戶帳戶發生違約交割.....
     同年十一月一日被告未到公司上班，當日上午其客戶林碧
     琇至告發人公司表示其帳戶內原有股票已遭盜賣一空，且
     其銀行帳戶亦被提領一空，告發人公司始知被告疑似畏罪
     潛逃。經告發人向客戶詢問初步瞭解，被告疑似以協助客
     戶換發富邦銀行『一本萬利』帳戶為名，取得客戶存摺、
     盜賣客戶於告發人三重分公司之帳戶內股票，並盜刻客戶
     印鑑後，盜領告發人匯入客戶銀行帳戶之股款。告發人旋
     即聯繫被告客戶，經清查後目前共有十三位客戶疑似被害
     ，損失金額上千萬.... 」 等語，有原告提出之刑事告發
     狀影本1 件為證，且為被告富邦證券公司所不爭執。被告
     丙○○涉嫌上開詐欺犯行，經臺灣板橋地方法院檢察署以
     95年度偵字第10079 號偵辦發佈通緝，迄今仍未緝獲乙情
     ，亦有該署96年6 月22日板檢榮物95偵10079 字第54353
     號函在卷可憑（參見卷242 頁），故被告丙○○確有盜賣
     客戶股票、盜領股款並畏罪潛逃之行為，可堪認定。
   2.參酌原告之上開台企銀股票15萬股及國巨股票12萬9,000
     股係於93年1 月16日遭賣出，所得款項於同年1 月20日存
     入原告於富邦商業銀行帳號000000000000號帳戶內，旋於
     同日分四筆遭轉帳提領一空，有前開股票交易查詢明細表
     及銀行函覆之客戶存提記錄單（參見卷143 頁）可憑。而
     原告於富邦銀行之舊存摺（即帳號0000000000000 0 帳戶
     ）登載最後一筆交易為93年1 月16日轉帳34,619元存入新
     存摺（即帳號000000000000帳戶）；原告換發之新存摺上
     則未登載93年1 月20日有任何轉帳之資料，此經本院當庭
     勘驗原告提出之新、舊銀行存摺，製有勘驗筆錄附卷可憑
     （參見卷218 頁筆錄），對照以觀，可證被告丙○○確係
     於93年1 月16日為原告換發新存摺，該時間點與原告股票
     遭賣出之時間相吻合；復佐以原告取回之新、舊銀行存摺
     上，竟均無93年1 月20日股票賣出所得股款存入帳戶內及
     遭轉帳提領之任何登載乙情，足證被告丙○○係利用特殊
     管道，使原告換發後取回之新、舊存摺上均無登載93年1
     月20日股票出售之股款存入帳戶內及遭轉帳提領之記錄，
     致原告無從知悉其股票已遭盜賣及股款已遭盜領之事實，
     否則，按諸常情，原告之股票出售後之股款既於93年1 月
     20日存入原告之銀行帳戶，並於同日由存簿轉帳至他帳戶
     ，原告取回之新、舊銀行存摺，殊無未為任何登載之理，
     依此異常之交易作業情形，應可佐證原告之股票確係遭被
     告丙○○所盜賣並盜領股款。
   3.至於被告富邦證券公司雖抗辯其每月均製作對帳單，以郵
     寄或是客戶自取之方式向客戶報告當月證券交易之記錄；
     93年1 月前，被告富邦證券公司均係以郵寄方式將對帳單
     送交原告，然原告於93年1 月27日以原開戶印鑑用印於開
     戶批改申請書，將對帳單從郵寄之方式改為自取，並於對
     帳單客戶清冊上用印領取1 月份之證券交易對帳單，故原
     告應已知悉93年1 月之交易情形云云，並提出開戶批改申
     請書及對帳單客戶清冊各1 件之影本件為證；惟原告否認
     有收受93年1 月份交易對帳單之事實，辯稱開戶批改申請
     書上伊之簽名、印文及對帳單客戶清冊上伊之印文均非真
     正等語。經查經本院將上開戶批改申請書上申請人「乙○
     ○」之簽名及印文暨對帳單客戶清單上乙○○之印文，與
     原告自認為真正之開戶印鑑卡上原告之簽名及印文，暨原
     告於本院95年12月26日當庭書寫之簽名三枚，送請內政部
     警政署刑事警察局依特徵比對法鑑定結果，認為開戶批改
     申請書上「乙○○」之簽名字跡，與乙○○簽名之筆跡並
     不相符，開戶批改申請書及對帳單客戶清單上乙○○之印
     文是否真正，依現有資料尚無法研判，有該局96年1 月17
     日刑鑑字第0950007524號定書附卷可稽（參見卷227 頁）
     。是依該鑑定之結果，均不能證明開戶批改申請及對帳單
     客戶清冊上乙○○之簽名、印文為真正，而被告富邦證券
     公司就此有利於己之事實，復未提出其他證據證明之，則
     被告富邦證券公司提出之開戶批改申請書及對帳單清冊上
     關於乙○○部分，即難認為為真正，被告富邦證券公司主
     張原告於開戶批改申請書上簽名用印，將帳單由郵寄改為
     自取，並領取93年1 月之證券交易對帳單云云，尚難憑採
     ；反之，此一存在被告富邦證券公司內部之文件，適足以
     佐證被告丙○○係因盜賣原告之股票，惟恐原告收受交易
     對帳單知悉其事，乃利用其職務上機會，將對原告之對帳
     單從郵寄之方式改為自取，致原告未能收受93年1 月之證
     券交易對帳單，而無法即時發現其股票遭盜賣之情事。
   4.綜觀上情，足堪認定原告之股票，確係遭被告丙○○盜賣
     ，並盜領股款。被告富邦證券公司空言否認，洵無可採。
（二）按因故意或過失，不法侵害他人之權利者，負損害賠償責
      任，受僱人因執行職務，不法侵害他人之權利者，由僱用
      人與行為人連帶負損害賠償責任，又負損害賠償責任者，
      除法律另有規定或契約另有訂定外，應回復他方損害發生
      前之原狀，民法第184 條第1 項前段、第188 條第1 項前
      段、第213 條第1 項分別定有明文。次按民法第188 條第
      1 項所謂受僱人因執行職務不法侵害他人之權利，不僅指
      受僱人因執行其所受命令，或委託之職務自體，或執行該
      職務所必要之行為，而不法侵害他人之權利者而言，即受
      僱人個人行為，在客觀上足認為與其執行職務有關，而不
      法侵害他人之權利者，就令其為自己利益所為亦應包括在
      內；且受僱人執行職務不法侵害他人權利之行為，不以受
      僱人執行職務範圍內之行為為限，並包括與執行職務相牽
      連或職務上予以機會之行為在內；又所謂「執行職務」，
      以行為之外觀斷之，凡受僱人之「行為外觀」具有執行職
      務之形式，或客觀上足以認定其為執行職務者，就令其為
      濫用職務行為，怠於執行職務行為或利用職務上之機會及
      與執行職務之時間或處所，有密切關係之行為，亦應涵攝
      在內（最高法院42年台上第1224號判例、79年台上第2136
      號判決及94年台上173 號判決意旨參照）。查被告丙○○
      受被告富邦證券公司僱用擔任營業員，因參與營業為客戶
      買賣股票，並在被告富邦證券公司之營業場所及營業時間
      內盜賣原告之股票，揆諸前開最高法院判例、判決意旨，
      其行為外觀具有執行職務之形式，自應屬執行職務之範圍
      ，被告富邦證券公司抗辯縱被告丙○○有盜賣原告股票之
      行為，亦非屬執行職務之範疇云云，自非可採。又其抗辯
      已盡選任監督之責云云，並未據舉證以實其說，所辯亦不
      可採。
（三）被告富邦證券公司雖又抗辯原告所謂被告丙○○盜領銀行
      存款與其執行職務行為間並無相當因果關係，且原告並未
      因此而受有損害云云。惟查，原告於被告丙○○盜賣其所
      有之股票時，即受有喪失股票所有權之損害，原告請求被
      告丙○○及富邦證券公司回復損害，返還股票，洵無不合
      。至於被告丙○○嗣將其盜賣股票匯入原告銀行帳戶之款
      項領出，乃被告丙○○接續之犯罪行為，二者均屬被告丙
      ○○整體犯罪之一部分，不能割裂評價，被告富邦證券公
      司上開所辯，洵無足採。
（四）再者，被告富邦證券公司雖又抗辯原告之行為與有過失，
      請求法院免除被告富邦證券公司賠償責任云云。然查，原
      告之損害乃被告丙○○之故意犯罪行為所造成，原告本無
      所謂與有過失之可言。且觀諸被告丙○○犯罪計劃周詳，
      先佯稱為原告換發新存摺，取得原告之舊存摺，又利用特
      殊管道，使事後返還原告之新、舊存摺上，均未登載出售
      股票所得股款存入帳戶及遭提領之記錄，致原告無從發現
      股票遭盜賣之情形，且又利用職務上機會，擅將原告之交
      易對帳單由郵寄改為自取，致原告無從收受當月之證券交
      易對帳單以察覺其犯罪，顯為智慧型犯罪。被告富邦證券
      公司為頗具規模之大公司，尚無從予以防範，而任令被告
      丙○○長期盜賣眾多客戶股票得逞，原告僅為一般買賣股
      票之散戶，純因信任被告富邦證券公司足以保障其權益，
      而在被告富邦證券公司為買賣股票交易，就原告所受損害
      而言，實難謂原告自身有何過失行為，而得減免被告丙○
      ○及富邦證券公司之賠償責任。且被告富邦證券公司應為
      其選任監督被告丙○○不周，對身為受害客戶之原告負起
      賠償責任，尚且不及，竟反指原告與有過失，以圖免除賠
      償責任，所辯尤屬無理。
五、綜上所述，原告主張被告丙○○盜賣原告所有如附表所示之
    股票並盜領股款，致原告受有股票財產權喪失之損害，被告
    富邦證券公司係被告丙○○之僱用人，依法應與被告丙○○
    負連帶賠償責任，為此依民法第184 條第1 項前段、第188
    條第1 項前段及第213 條第1 項規定，請求被告丙○○及富
    邦證券公司負連帶賠償責任，返還如附表所示之股票，洵無
    不合，應予准許。又原告先位聲明請求返還股票既有理由，
    則其備位聲明請求金錢賠償，本院即毋庸加以審酌。
六、兩造陳明願供擔保請准宣告假執行或免為假執行，經核均與
    規定相符，爰分別酌定相當之擔保金額予以宣告。
七、本件事證已臻明確，兩造其餘攻擊防禦方法及舉證，核與判
    決結果不生影響，爰不一一論述，併此敘明。
八、訴訟費用負擔之依據：依民事訴訟法第85條第2項規定。
中　　華　　民　　國　　96　　年　　8 　　月　　9 　　日
                  民事第三庭    法　官　許月珍
以上正本係照原本作成
如對本判決上訴，須於判決送達後20日內向本院提出上訴狀
中　　華　　民　　國　　96　　年　　8 　　月　　9 　　日
                                書記官　劉昌明
┌────────────────────────────┐
│股票附表：94年度訴字第60號                              │
├───┬────────┬─────┬─────────┤
│編  號│   股票名稱     │   張數   │ 股      數       │
├───┼────────┼─────┼─────────┤
│001   │臺灣中小企業銀行│  150 張  │   15萬股         │
│      │股份有限公司股票│          │                  │
├───┼────────┼─────┼─────────┤
│002   │國巨股份有限公司│          │                  │
│      │股票            │   129 張 │  12萬9,000 股    │
├───┼────────┼─────┼─────────┤
│003   │國巨股份有限公司│          │      168股       │
│      │股票            │          │                  │
└───┴────────┴─────┴─────────┘
